臺灣桃園地方法院民事判決
110年度訴字第403號
原      告  蔡碧    
訴訟代理人  陳昀園  

被      告  李竣沅  
            李庙鋆  
            李鳳如  
            許鳳妃  
            許金花  
            許鳳媚  
兼上4 人之
訴訟代理人  李鳳嬌  
上列當事人間請求代位分割共有物事件，本院於民國111年3月28
日言詞辯論終結，判決如下：
    主  文
被告與被代位人李許鈞公同共有如附表一所示之遺產，應按如附
表二所示之應繼分比例分割為分別共有。
訴訟費用如附表三所示比例負擔。
    事實及理由
壹、程序方面：
一、按訴狀送達後，原告不得將原訴變更或追加他訴；不變更訴
    訟標的，而補充或更正事實上或法律上之陳述者，非為訴之
    變更或追加，民事訴訟法第255條第1項、第256條分別定有
    明文。原告訴之聲明原為：「兩造共有坐落桃園市○○區○○段
    ○○○段000000000000000地號（地目建、面積437平方公尺、
    面積61平方公尺）的土地，應分割由各共有繼承人按其等應
    繼分比例8分之1分配取得如附土地登記第一類謄本附記中『
    使用地號』、『面積』欄所示部分。兩造共有坐落桃園市○○區○
    ○段000000000000地號（地目建、面積62.98平方公尺、面積
    3,128平方公尺、面積713.58平方公尺）的土地，應分割由
    各共有繼承人按其等應繼分比例8分之1分配取得如附土地登
    記第一類謄本附記中『使用地號』、『面積』欄所示部分」（見
    本院卷第3頁）。於民國111年3月7日當庭變更聲明為：「被
    告與被代位人李許鈞公同共有如附表一所示之遺產，應按如
    附表二所示之應繼分比例分割為分別共有」（見本院卷第30
    4頁），係依被繼承人李良雄之全體繼承人戶籍資料及財政
    部北區國稅局遺產稅課稅資料參考清單資料更正其事實上之
    陳述，非為訴之變更或追加，應予准許，合先敘明。
二、次按原告於判決確定前，得撤回訴之全部或一部。但被告已
    為本案之言詞辯論者，應得其同意，民事訴訟法第262條第1
    項定有明文。再按請求分割遺產之訴，其訴訟標的對於全體
    共有人（即繼承人）必須合一確定，雖屬固有必要共同訴訟
    ，原應由同意分割之繼承人起訴，並以反對分割之其他繼承
    人全體為共同被告，當事人適格始無欠缺，惟債權人基於民
    法第242條規定，乃代位行使債務人之權利，自無再以被代
    位人（即債務人）列為共同被告之餘地（最高法院107年度
    台上字第92號判決意旨參照）。本件原告既以債權人之地位
    ，代位李許鈞請求分割遺產，原告代位請求分割共有物訴訟
    自無以李許鈞為共同被告之必要。本件原告於訴訟繫屬中原
    列李許鈞為被告，惟於李許鈞未為本案言詞辯論前即撤回此
    部分起訴（見本院卷第303頁），依前揭法條及最高法院判
    決意旨，核無不合。
三、本件許鳳媚、李鳳嬌、許金花、許鳳妃、李庙鋆、李鳳如經
    合法通知，均未於最後言詞辯論期日到場，核無民事訴訟法
    第386條所列各款情事，爰依原告之聲請，准由其一造辯論
    而為判決。
貳、實體方面：　　
一、原告主張：原告與李許鈞前就侵權行為損害賠償事件成立和
    解，依和解內容李許鈞應給付原告新臺幣（下同）432萬7,0
    00元，惟迄今仍未清償，李許鈞之被繼承人李良雄於107年4
    月18日死亡，李許鈞與被告許鳳媚、李竣沅、李鳳嬌、許金
    花、許鳳妃、李庙鋆、李鳳如（以下合稱被告7人）為其繼
    承人，因繼承而公同共有如附表一所示之遺產（下稱系爭遺
    產），被告之應繼分則如附表二所示，然李許鈞名下財產經
    執行無結果，應已陷於無資力，卻怠於行使請求分割系爭遺
    產之權利，爰依民法第242條、第1164條規定提起本件訴訟
    等語，並聲明：被告與被代位人李許鈞公同共有如附表一之
    遺產，應按如附表二所示之應繼分比例分割為分別共有。
二、被告則以：均同意分割系爭遺產等語。
三、得心證之理由：
(一)按繼承人有數人時，在分割遺產前，各繼承人對於遺產全部
    為公同共有；繼承人得隨時請求分割遺產。但法律另有規定
    或契約另有訂定者，不在此限，民法第1151條、第1164條分
    別定有明文。又繼承人如欲終止其間之公同共有關係，惟有
    以分割遺產之方式為之，而將遺產之公同共有關係終止改為
    分別共有關係，性質上屬分割遺產方法之一（最高法院82年
    度台上字第748號判決意旨參照）。復按債務人怠於行使其
    權利時，債權人因保全債權，得以自己之名義，行使其權利
    。但專屬於債務人本身者，不在此限；前條債權人之權利，
    非於債務人負遲延責任時，不得行使。但專為保存債務人權
    利之行為，不在此限，民法第242條、第243條分別定有明文
    。又民法第242條關於債權人之代位權之規定，原為債務人
    怠於行使其權利，致危害債權人之債權安全，有使債權人得
    以自己之名義行使債務人之權利，以資救濟之必要而設，故
    而債權人行使代位權即應以保全其債權之必要為限。其所保
    全者，除在特定債權或其他與債務人之資力無關之債權，不
    問債務人之資力如何，均得行使代位權外，如為不特定債權
    或金錢債權，應以債務人怠於行使其權利，致陷於無資力，
    始得認有保全之必要，否則即無代位行使之餘地（最高法院
    88年度台上字第650號民事裁判意旨參照）。原告主張李許
    鈞積欠原告432萬7,000元及利息迄未清償，經原告向本院聲
    請強制執行後因執行無結果換發債權憑證在案，而李許鈞與
    被告7人共同繼承被繼承人李良雄如附表一所示之系爭遺產
    ，系爭遺產現登記為全體繼承人公同共有等情，業據提出系
    爭遺產異動索引、土地及建物第一類登記謄本、李良雄之全
    體繼承人之繼承系統表及戶籍謄本、本院109年度司執字第4
    2713號債權憑證等件以佐（見本院卷第49至51頁、第63至85
    頁、第97頁、第107頁、第131至165頁、第189至192頁），
    並有109年度訴字第6號和解筆錄附前開執行事件卷宗可稽（
    見本院109年度司執字第42713號卷第6頁），且為被告所不
    爭執，堪信原告上揭主張為真實。從而系爭遺產未定有分管
    契約，無不能分割之情形，而李許鈞對原告所負債務迄未清
    償，本得依法主張系爭遺產分割請求權以換價清償其對原告
    之債務，李許鈞怠於主張分割遺產之權利，致原告無法受償
    ，原告主張代位李許鈞訴請分割系爭遺產，應屬有據。
(二)再按遺產繼承人，除配偶外，依左列順序定之：一、直系血
    親卑親屬，二、父母，三、兄弟姊妹，四、祖父母；前條所
    定第一順序之繼承人，以親等近者為先；同一順序之繼承人
    有數人時，按人數平均繼承，此為民法第1138條第1款、第1
    139條、第1141條前段所明定。經查被繼承人李良雄於107年
    4月18日死亡時，其繼承人原有被告許金花、李鳳嬌、許鳳
    妃、許鳳媚、李庙鋆、李鳳如及訴外人李鴻華等7人，故其
    等之應繼分應各為7分之1，而訴外人李鴻華於繼承開始前即
    106年1月17日死亡，故由直系血親卑親屬李許鈞、李竣沅代
    位繼承，其等應繼分則為14分之1。據此，如附表一所示之
    遺產分割後，應按如附表二所示之應繼分比例分割為分別共
    有，即屬適當。
四、綜上所述，原告依民法第242條、第1164條規定，代位李許
    鈞請求被告7人分割系爭遺產，由全體繼承人按如附表二所
    示之應繼分比例分割為分別共有，為有理由，應予准許。
五、本件事證已臻明確，兩造其餘之攻擊或防禦方法及所用之證
    據，經本院斟酌後，認為均不足以影響本判決之結果，爰不
    逐一論列，附此敘明。
六、末按因分割共有物或其他性質上類似之事件涉訟，由敗訴當
    事人負擔訴訟費用顯失公平者，法院得酌量情形，命勝訴之
    當事人負擔其一部，民事訴訟法第80條之1定有明文。而代
    位分割共有物之訴，係由原告以自己名義主張代位權，以保
    全債權為目的而行使債務人之共有物分割請求權，原告與被
    告之間實屬互蒙其利。是以，原告代位李許鈞提起本件分割
    共有物之訴雖有理由，惟本院認關於訴訟費用之負擔，以由
    全體共有人各按其應繼分比例負擔，而李許鈞應分擔部分則
    由原告負擔之，較屬公允，方屬事理之平。爰依民事訴訟法
    第80條之1、第85條第1項但書規定，併諭知訴訟費用之負擔
    如主文第3項所示。
中　　華　　民　　國　　111 　年　　3 　　月　　31　　日
                  民事第一庭    法　官　許自瑋
正本係照原本作成。
如對本判決上訴，須於判決送達後二十日內向本院提出上訴狀。
如委任律師提起上訴者，應一併繳納上訴審裁判費。
中　　華　　民　　國　　111 　年　　4 　　月　　5 　　日
                                書記官  吳光彧
附表一：
編號 財產種類 地號 面積（平方公尺） 權利範圍 1 土地 桃園市○○區○○段○○○段○0000地號 437 公同共有1分之1 2 土地 桃園市○○區○○段○○○段○0000地號 2 公同共有1分之1 3 土地 桃園市○○區○○段○○○段○0000地號 61 公同共有1分之1 4 土地 桃園市○○區○○段○000地號 62.98 公同共有1分之1 5 土地 桃園市○○區○○段○000地號 3128 公同共有1分之1 6 土地 桃園市○○區○○段○000地號 713.58 公同共有1分之1 7 建物 桃園市○○區○○里00鄰○○路000號 109.2 公同共有1分之1 
附表二：
繼承人 應繼分比例 許金花 7分之1 李鳳嬌 7分之1 許鳳妃 7分之1 許鳳媚 7分之1 李庙鋆 7分之1 李鳳如 7分之1 李許鈞 14分之1 李竣沅 14分之1 
附表三：
姓名 訴訟費用比例 許金花 7分之1 李鳳嬌 7分之1 許鳳妃 7分之1 許鳳媚 7分之1 李庙鋆 7分之1 李鳳如 7分之1 原告 14分之1 李竣沅 14分之1